# Modelos Lineares Multivariados {#aula2}

Embora examinar a relação entre duas variáveis, como vimos na Aula \@ref(aula1), seja útil em algumas ocasiões, modelos lineares também servem para examinar o efeito de múltiplas variáveis independentes simultaneamente. Nessa aula, vamos ver como estimar modelos como estes. Após isso, veremos como rodar e interpretar de forma simples modelos lineares multivariados e, também, modelos com transformações de variáveis independentes -- o que é útil em alguns casos, como quando examinamos relações quadráticas ou quando desejamos interpretar coeficientes de forma percentual.

## Modelo linear com dois preditores

No exemplo da Aula \@ref(aula1), examinamos o efeito da variávei X sobre Y em todos os municípios brasileiros. Como vimos, essa relação é positiva e, além disso, é possível inferir isso a partir dos dados, dado os intervalos de confiança da estimativa do efeito predito de X sobre Y.

Na mesma base de dados, também temos outra variável que possivelmente tem efeito sobre Y. Essa variável chama-se `X`, e indica quanto... 

Vamos carregar nosso banco de dados usando o pacote `readr`.


```{r, eval=FALSE}
library(readr)
x <- read_delim("afe.txt", delim = ";")

```

Para termos uma ideia sobre a distribuição da variável X, podemos usar o indexador `$` para acessá-la conjuntamente com a função `summary` para gerar algumas estatísticas descritivas.


```{r, eval=FALSE}
summary(x$variavel)
```

Sempre é uma boa ideia examinar graficamente a relação entre variáveis e, nesse caso, podemos fazer isso usando o pacote `ggplot2` para plotar a relação entre X e Y.

```{r, eval=FALSE}
library(ggplot2)

ggplot(banco, aes(x = x, y = y)) + 
  geom_point() + 
  geom_smooth(method = "lm") 
```

O problema: essa relação não leva em conta o efeito de X. Talvez municípios que tenham valores... em X tenham ... em X2. Modelos lineares nos permitem contornar esse tipo de problema. Para isso, precisamos apenas estimar um modelo que inclua as duas variáveis, X e X2, como preditores simultaneamente. O truque para fazer isso é fácil: basta apenas usar um `+` para adicionar mais variáveis.

```{r, eval=FALSE}
meu_modelo2 <- lm(y ~ x + x2, data = banco)
```


## Modelos com múltiplos preditores

Usando a mesma sintaxe que vimos acima, podemos facilmente incluir mais variáveis a um modelo linear. Vamos incluir uma variável adicional ao nosso modelo, chamada X, que indica... 

```{r, eval=FALSE}
meu_modelo2 <- lm(y ~ x + x2, data = banco)
```

Aqui também, interpretar os resultados é algo simples. 



## Obtendo resultados simplificados

Algo que dificulta interpretar modelos multivariados de forma rápida é a quantidade de informações reportada pela função `summary`. Felizmente, existe uma alternativa a ela em um pacote chamado `arm`: a função `display`. Em vez de reportar uma série de estatísticas e informações nem sempre úteis, essa função simplifica os resultados de uma regressão, reportando apenas estimativas, erros-padrão e informações como número de observações e parâmetros estimados. Como veremos adiante, `arm` também oferece algumas funções que simplificam enormemente nossa tarefa de estimar e analisar modelos de regressão. 

Como esse pacote não vem por padrão no `R`, precisamos intalá-lo usando `install.packages`.

```{r, eval=FALSE}
install.packages(arm)
```

Feito isso, podemos carregar o pacote e usá-lo para reportar os resultados do nosso modelo linear multivariado salvo no objeto `modelo_multi`.

```{r, eval=FALSE}
library(arm)

display(modelo_multi)
```


## Interpretando resultados com gráficos

`arm` ainda oferece um jeito mais fácil de visualizar resultados de modelos multivariados. Usando a função `coefplot`, ele plota as estimativas de um modelo, já incluindo intervalos de confiança de 95% e 90%. Para usá-la, basta passar o objeto com o modelo salvo para a função.

```{r, eval=FALSE}
coefplot(modelo_multi)
```

Além de simples, o resultado gráfico 

## Centrando preditores


## Tranformando preditores


## Relações quadráticas e outras


## Exercícios {-}





